【裁判字號】    90,重上更(三),291
【裁判日期】    900912
【裁判案由】    毀損
【裁判全文】
臺灣高等法院臺南分院刑事判決          九十年度重上更(三)字第二九一號    潛
      上  訴  人
      即 自訴 人  乙  ○  ○.
      兼  右  二
      自訴代理人  丙  ○  ○
      上  訴  人
      即  被  告  丁  ○  ○
      選任辯護人  蔡  清  河
右上訴人因被告竊佔等案件，不服臺灣臺南地方法院八十三年度自字第四八一號中華
民國八十四年四月二十四日第一審判決，提起上訴，經判決後，由最高法院第三次發
回更審，本院判決如左：
      主      文
原判決撤銷。
丁○○毀壞他人建築物，處有期徒刑陸月，如易科罰金以佰元折算壹日。
      事      實
一、丁○○明知坐落台南市○○區○○段四三九號土地，及其地上所建越界及於同段
    四四○號市有地上之房屋一棟，均為丙○○、乙○○、甲○○所共有；另坐落同
    段四四二號土地，及其地上所建房屋一棟，均為其與丙○○、乙○○、甲○○及
    李水田、李慶源等人所共有，且其應有部分僅二十四分之一，詎竟意圖為自己不
    法之利益，於民國（下同）八十三年十月間，未經丙○○、乙○○、甲○○及其
    他共有人同意，擅將該二棟房屋予以拆除，毀壞如附圖斜線所示，並竊佔拆除房
    屋後之四三九號土地面積○．○○○一○六公頃、及四四二號土地面積○．○○
    三○一四公頃（詳如附圖所示Ｄ１及Ｊ１），合併其所承租之市有地，詳如複丈
    成果圖所示，用以搭建鋼架鋼板廠房一棟，擺設機器生產模具。
二、案經丙○○、乙○○、甲○○向臺灣臺南地方法院提起自訴。
      理      由
一、訊據上訴人即被告丁○○供認有為前揭拆除房屋及佔用土地興建廠房之事實，惟
    矢口否認有毀損及竊佔犯行，辯稱：附圖斜線所示四四○號地上之房屋，原係其
    祖母李黃文銀所有，伊因繼承取得所有權，另四四二號地上之房屋，係伊於結婚
    時所出資蓋建，亦擁有所有權，伊拆除自己所有房屋，何來毀損之有？又伊佔用
    四三九號土地係因沿用已拆除舊屋之原始牆壁所致，另其既係四四二號土地之共
    有人，自有權使用該共有之土地，亦無竊佔可言云云。
二、經查：
(一)被告所為前揭拆除房屋及佔用土地之自白，核與自訴人丙○○、乙○○、甲○○
    指訴之情節相符，並歷經原審、本院前後審履勘現場查明屬實，復有各該勘驗筆
    錄，八十四年二月三日複丈成果圖（見一審卷第一○四頁），現場照片及土地登
    記簿謄本在卷可稽，而竊佔四三九號土地Ｄ１部分面積為○．○○○一○六公頃
    、四四二號土地Ｊ１部分面積為○．○○三○一四公頃，有八十四年二月三日複
    丈成果圖在卷足憑（見一審卷第一○四頁）。
(二)茲應審究者，乃該遭拆除之二棟房屋，究屬被告或自訴人所有？以及被告佔用該
    二筆土地是否合法？按前揭二棟房屋均屬老舊磚造瓦蓋平房，雖均因未辦理房屋
    保存登記，致無從依登記判斷其所有權之歸屬，且雙方復就前開房屋所有權之取
    得互有爭議。又以四四二號（即原三三四號）土地係被告之祖父李換、及自訴人
    之祖父李成兩兄弟，於日據大正二年所集資購買取得；另四三九號（即原三三五
    號）土地係自訴人之祖父李成，於昭和九年個人所出資購買取得，凡此有各該戶
    籍謄本、繼承系統表及土地登記簿謄本在卷為憑，且為被告及自訴人雙方所是認
    無訛。再查各該土地既先後分別由已故之李換、李成所集資購買、及由已故之李
    成所獨資購買，則衡諸常情，該四四二號地上之老舊磚造房屋，自係李換及李成
    所集資共同建造，而共同取得原始所有權，另四三九號地上所建越界及於四四○
    號地上之老舊磚造房屋，自係李成所獨資建造而單獨取得原始所有權，應屬正常
    合理之論斷，從而被告及自訴人因繼承之法律關係，共同取得四四二號地上房屋
    之所有權，另自訴人取得四三九號地上所建越界及於四四○號地上房屋之所有權
    ，毋庸置疑。
(三)嗣被告於八十三年十月十八日書致自訴人丙○○之郵局存證信函，亦明載承認所
    修繕（實係拆除）之房屋係屬四四二號共有土地上之「老舊祖厝」云云，復有該
    存證信函影本附卷可稽（見一審卷第五頁），再參諸卷附之戶籍謄本，被告自三
    十五年即遷居延平街六十六號，而未在系爭四四二號土地上之房屋所坐落之門牌
    延平街十六號設籍？雖台南市稅捐稽徵處八十四年三月二十七日八十四年南市稅
    財字第二七四六五號函載：延平街十六號房屋之納稅義務人為被告與李慶源（見
    一審卷第一二一頁），然自訴人曾提起「被告應將坐落四四二號土地上之鐵厝及
    天車設備拆除，並將土地交還共有人（包括附圖所示之Ｊ１面積○．○○三○一
    四公頃）」之民事訴訟，經原審八十五年度訴字第一二二八號民事案件，判決自
    訴人勝訴，被告並未為不服上訴而確定，有該民事判決及確定證明書影本可憑（
    見本院上更三卷第六十二至六十六頁），益見四四二號地上房屋（延平街十六號
    ）係已故李換及李成所集資建造之祖厝甚明，被告空言妄指該屋係其所建造，顯
    非有據難認事實。至被告之胞妹蔡李梅雀、鄭李雪華於本院前次更審時證稱：系
    爭房屋是光復後丁○○建造的云云，及被告之姑表弟謝聰元於本院前次更審時證
    稱：系爭房屋是光復以後，被告要結婚時建的云云，惟上開證人於被告結婚時約
    係十八歲（蔡李梅雀）、九歲（鄭李雪華）、八歲（謝聰元），均屬年少或兒童
    時期，何能記憶五十年以前舊事，又何能分辨房屋何人所建造？而上列三位證人
    與被告誼屬至親，所為證言難免偏頗，應不足採信。被告雖舉出台南市政府於三
    十五年十二月七日核發之被告經營「聯堂商店」之商業登記簿影本（見本院上更
    三卷第九十五頁），證明於二十歲時，即經營商店，已有資力蓋新房屋，而上開
    事證已足證明四四二號地上房屋（延平街十六號）係已故李換及李成所集資建造
    之祖厝，被告有資力亦難謂該屋係其所建造，是尚難作為被告有利之證據。
(四)又四三九號土地如前所述，既係由自訴人之祖父李成所單獨出資購得，則另被告
    之祖母即李換之配偶李黃文銀，微論已無任何正當權源得在該地上及越界至四四
    ○號土地上建屋使用數十年而相安無事，且被告未為設籍於地上房屋（延平街十
    四號房屋），亦迄未提出李黃文銀出資建屋之積極證據憑信，況該房屋甫於被告
    拆除前之八十三年九月九日，由自訴人以新台幣四萬三千元之代價，雇請工人蘇
    正評翻修屋頂，亦有該收據影本存於本院前審卷足參（見本院上訴卷第九頁，該
    收據雖未記載修理房屋地址，因自訴人無其他房屋，並已明確指出係修理所居住
    之四三九號土地上房屋），並經蘇正評（已死亡）之妻蘇陳玉英於本院前次更審
    時證稱：伊先生在世時有替自訴人翻修房屋，修理費四萬三千元，是伊與伊先生
    一起去收修理費等語（另證稱：伊夫修理房屋之地址，伊不太清楚云云，亦因自
    訴人肯定為其所居住之四三九號土地上房屋，自不影響證詞之證據能力），顯見
    該屋長期由自訴人管領使用中，否則焉有翻修屋頂之必要，該屋係自訴人所有，
    益信而有徵。縱被告辯稱：四三九號跨越四四○號土地上之房屋，分為「前段」
    、「後段」，「前段」由自訴人占有使用，「後段」係被告之祖母黃李銀花出資
    興建，後由被告之九叔李文理居住等詞，而據被告之九叔李文理於本院前審證稱
    ：「我原居四四○號市有地，而乙○○剛好住與我同一邊之前面之四三九號，即
    我居住房屋前面是乙○○的房舍，再前面是延平路，而丁○○與我同住後半段，
    是我隔壁即四四二號部分」（見本院上更一卷第五十九頁），明確指出李文理係
    住於四四○號市有地，非為四三九號跨越四四○號土地上之「後段」房屋，自訴
    人則住於四三九號土地上房屋，是被告此之所辯不足採。被告再辯稱：於八十三
    年間，經被告接洽後，李文理同意遷出交還被告，李文理並與李進展（自訴人等
    三人之弟）出具同意書，使被告得以向台南市承租四四○地號市有地云云，提出
    同意書為證，亦因李文理所使用者為四四○號土地上房屋，非為四三九號土地上
    房屋，該同意書仍難作為被告有利之證據。
(五)至日據時代因地政、戶政及稅捐之制度不健全，類皆以長子、長孫或較為長輩者
    充當戶長或納稅人，然要不得因此即認該戶長或納稅人即係房屋之所有權人，是
    被告縱曾於日據時代擔任戶長，被告之祖母李黃文銀縱曾為延平街十四號房屋稅
    捐之納稅義務人，亦不足為被告有利之認定，蓋自訴人父親李水駿亦為延平街十
    四號房屋稅捐納稅義務人之代納人，有台南市稅捐處八十四年三月二十七日南市
    稅財字第二七四六五號函可參（見一審卷第一二一頁）。
(六)末按各共有人按其應有部分，對於共有物之全部有使用收益之權，民法第八百十
    八條固定有明文，然所謂各共有人按其應有部分，對於共有物之全部有使用收益
    之權者，係指各共有人得就共有物全部於無害他共有人之權利限度內，可按其應
    有部分行使用權益而言。本件被告為逞佔地蓋建廠房一己之私，未經自訴人及其
    他共有人之同意，擅將四四二號地上祖厝、及四三九號地上所建越界及於四四○
    地號上之房屋予以拆除，並佔用上開土地蓋建廠房，其有蓄意毀損他人建築物，
    及意圖為自己不法利益之竊佔犯意，至為灼然。
(七)另證人李文理所住居之房屋是在後段，故應係坐落於市有地四四○號上，其於本
    院前審證稱：被告係住其隔壁之四四二號土地上之房屋等語，然被告自三十五年
    即遷居延平街六十六號，而未在系爭房屋（四四二地號上老舊房屋）門牌延平街
    十四號或十六號設籍，已如前述，而證人李文理（現已死亡）、案外人李進展所
    出具之同意書，僅係放棄四四○號市有土地之承租權而已，有該同意書影本在卷
    可憑，應與被告有無毀損自訴人房屋無涉，故證人李文理之證述與其出具之同意
    書，均亦不足採為被告有利之認定。
(八)綜上所述，足見被告之否認犯罪及所辯前開各情，均屬畏罪卸責之飾詞，委無可
    採，本件事證已臻明確，被告犯行洵堪認定。
三、核被告所為，係犯刑法第三百二十條第二項之竊佔罪，及刑法第三百五十三條第
    一項之毀壞他人建築物罪。所犯上開二罪間，互有方法結果之牽連關係，應從一
    重按毀壞他人建築物罪處斷。原審疏未詳究，遽認被告不構成毀壞他人建築物罪
    ，且就竊佔罪部分僅量處拘役五十日，並予緩刑三年，尚有未合。被告上訴意旨
    ，否認犯罪，並指摘原判決不當，雖不足採，但自訴人上訴意旨，執以指摘原判
    決不當，則有理由，應由本院將原判決撤銷改判。爰審酌被告之素行、犯罪動機
    、目的、方法、對自訴人所生損害、及其犯後態度等一切情狀，量處有期徒刑六
    月，以資懲儆。查刑法第四十一條業經九十年一月四日修正，於同年一月十日公
    布，將得易科罰金之適用範圍擴大為最重本刑五年以下有期徒刑之罪，被告所犯
    本罪為最重本刑五年以下有期徒刑之罪，茲比較新舊刑法規定，自得適用修正後
    之刑法第四十一條規定，諭知被告如易科罰金以三百元折算一日。
四、被告經合法傳喚，無正當理由不到庭，不待其陳述逕行判決。
五、據上論斷，應依刑事訴訟法第三百六十九條第一項前段、第三百六十四條、第三
    百四十三條、第二百九十九條第一項前段、第三百七十一條，刑法第二條第一項
    前段、第三百二十條第二項、第三百五十三條第一項、第五十五條、第四十一條
    ，罰金罰鍰提高標準條例第一條前段、第二條，判決如主文。
中  華  民  國      九  十      年        九        月      十  二      日
                                臺灣高等法院臺南分院刑事第五庭
                    審判長法官  茆    臺    雲
                                          法官  李    文    福
                                          法官  蔡    長    林
右正本證明與原本無異。
如不服本判決，應於判決送達後十日內向本院提出上訴狀，其未敘述理由者並應於提
出上訴狀後十日內向本院補提理由書（應附繕本）。
                                    法院書記官  李    培    薇
中  華  民  國      九  十      年        九        月      十  三      日
附錄本案論罪科刑法條全文：
刑法第三百二十條第二項：意圖為自己或第三人不法利益，而竊佔他人之不動產者，
                        依前項之規定處斷。
刑法第三百五十三條第一項：毀壞他人建築物、礦坑、船艦或致令不堪用者，處六月
                          以上五年以下有期徒刑。


司法院資訊處製作；財團法人民間司法改革基金會備份。
